臺灣高等法院刑事判決　　　　　　　　99年度上訴字第3916號
上　訴　人
即　被　告　江志明
選任辯護人　扶助律師　林威伯律師
上列上訴人因違反毒品危害防制條例案件，不服臺灣士林地方法
院99年度訴字第86號，中華民國99年9月16日第一審判決（起訴
案號：臺灣士林地方法院檢察署98年度偵續字第337號），提起
上訴，本院判決如下：
    主  文
原判決撤銷。
江志明無罪。
    理  由
一、公訴意旨略以：被告江志明基於轉讓第一級毒品海洛因及意
    圖營利販賣第三級毒品FM2之犯意，於98年3月20日傍晚某時
    許，在臺北縣淡水鎮○○路上某便利超商，以新台幣1000元
    之代價，販賣2顆第三級毒品FM2及無償轉讓重約0.5至0.6公
    克之第一級毒品海洛因1小包給白淑芬。因認被告涉犯毒品
    危害防制條例第8條第1項轉讓第一級毒品、同法第4條第3項
    販賣第三級毒品罪嫌。
二、按犯罪事實應依證據認定之，無證據不得認定犯罪事實；不
    能證明被告犯罪者，應諭知無罪之判決，刑事訴訟法第154
    條第2項、第301條第1項分別定有明文。又事實之認定，應
    憑證據，如未能發現相當證據，或證據不足以證明，自不能
    以推測或擬制之方法，以為裁判基礎。再認定不利於被告之
    事實，須依積極證據，苟積極證據不足為不利於被告事實之
    認定時，即應為有利於被告之認定，更不必有何有利之證據
    。而認定犯罪事實所憑之證據，雖不以直接證據為限，間接
    證據亦包括在內；然而無論直接或間接證據，其為訴訟上之
    證明，須於通常一般之人均不致有所懷疑，而得確信其為真
    實之程度者，始得據為有罪之認定，倘其證明尚未達到此一
    程度，而有合理之懷疑存在，致無從為有罪之確信時，即應
    為無罪之判決。而刑事訴訟法第161條已於91年2月8日修正
    公布，其第1項規定：檢察官就被告犯罪事實，應負舉證責
    任，並指出證明之方法。因此，檢察官對於起訴之犯罪事實
    ，應負提出證據及說服之實質舉證責任。倘其所提出之證據
    ，不足為被告有罪之積極證明，或其指出證明之方法，無從
    說服法院以形成被告有罪之心證，基於無罪推定之原則，自
    應為被告無罪判決之諭知（最高法院30年上字第816號、40
    年臺上字第86號、76年臺上字第4986號、92年臺上字第128
    號判例意旨參照）。
三、公訴人認被告涉有轉讓第一級毒品及販賣第三級毒品之罪嫌
    ，無非係以被告江志明偵查中之供述、證人白淑芬之證言、
    被告與證人白淑芬行動電話雙向通聯紀錄及被告手機簡訊內
    容乙份及被告於仁德聯合診所之病歷資料及查訪紀錄乙份等
    為其主要論據。
四、證據能力
(一)證人白淑芬之警詢筆錄
    按被告以外之人於審判外之言詞或書面陳述，除法律有規定
    者外，不得作為證據；被告以外之人於檢察事務官、司法警
    察官或司法警察調查中所為之陳述，與審判中不符時，其先
    前之陳述具有較可信之特別情況，且為證明犯罪事實存否所
    必要者，得為證據，刑事訴訟法第159條第1項、第159條之2
    定有明文。又刑事訴訟法第159條之2所謂「具有較可信之特
    別情況」，應依陳述人於陳述時之「外部情況」是否具有可
    信性決定之，所謂「外部情況」係指就詢問有無出於不正方
    法、陳述是否出於非任意性、有無違反法定障礙事由期間不
    得詢問及禁止夜間詢問之規定、詢問時是否踐行應先告知義
    務、警詢筆錄所載與錄音或錄影內容是否相符等情，且必須
    依據陳述人之觀察、記憶、表達是否正確、陳述人有無虛偽
    陳述之動機，及對照同一待證事項之其他經過詰問證人之證
    述是否相同，有無矛盾之處而加以綜合決定（最高法院94年
    度台上字第1653號判決意旨參照）。經查，本案之證人白淑
    芬固曾於警詢有為陳述，惟與其於本院審理時所為證述內容
    並不相符合，且其於本院審理時證稱：警詢筆錄記載簡訊內
    容說「明早八點半，拿一些來給我」的意思是要拿海洛因乙
    節，是警察自己寫的，我當時是說拿一點點海洛因跟安眠藥
    ，但那時候只有拿到安眠藥而已。筆錄製作完我有簽名，但
    沒有看仔細，有沒有看，我忘記了等語（見本院卷第106頁
    、第107頁），則證人白淑芬之警詢筆錄所載與其當時所言
    是否相符，即有可疑。又員警蔡旻霖製作證人筆錄時並未錄
    音，業據證人蔡旻霖於原審證述在卷（見原審卷第118頁）
    ，因此，即無法比對警訊筆錄而擔保證人白淑芬於警詢過程
    之陳述的真實性，尚難認證人白淑芬之警詢筆錄具有較可信
    之特別情況，且辯護人對此部分亦爭執證據能力，是證人白
    淑芬之警詢筆錄不符刑事訴訟法第159條之2、第159條之5之
    例外狀況，而無證據能力。
(二)按被告以外之人於審判外之言詞或書面陳述，除法律有規定
    者外，不得作為證據；又被告以外之人於審判外之陳述，雖
    不符第159條之1至第159條之4之規定，但經當事人於審判程
    序同意作為證據，法院審酌該言詞陳述或書面陳述作成時之
    情況，認為適當者，亦得為證據；當事人、代理人或辯護人
    於法院調查證據時，知有第159條第1項不得為證據之情形，
    而未於言詞辯論終結前聲明異議者，視為有前項之同意，刑
    事訴訟法第159條第1項、第159條之5規定甚明。經查，本判
    決除證人白淑芬警詢筆錄外，後開所引用之各該被告以外之
    人於審判外之陳述（包括書面陳述），雖屬傳聞證據，惟於
    本院審理時，被告江志明、辯護人及檢察官均表示對證據能
    力無意見而不予爭執，且迄至言詞辯論終結前亦均未聲明異
    議，本院審酌上開證據資料製作時之情況，尚查無違法不當
    及證明力明顯過低之瑕疵，亦認為以之作為證據應屬適當，
    故揆諸前開法律規定與說明，爰逕依刑事訴訟法第159條之5
    規定，認前揭證據資料均例外有證據能力。
五、訊據被告江志明固坦承於上揭時、地與證人白淑芬相約見面
    之事實，惟堅詞否認有何轉讓第一級毒品及販賣第三級毒品
    予證人白淑芬之犯行，辯稱：只給白淑芬2顆安眠藥，幫助
    她睡眠度過毒癮，並不知安眠藥含有FM2成分等語。經查：
(一)證人白淑芬雖於98年4月15日偵訊中證稱：98年3月20日晚上
    7點左右我是用0000000000號電話打江志明0000000000號電
    話跟他聯絡，約好在我家淡水鎮○○路上，用1千元跟他買1
    包海洛因，多重不曉得，只有一點點，被告手機中「麻煩你
    拿一些給我，在我家樓下一定要來拜託」之簡訊，指的就是
    海洛因，20日跟他買時，我是先傳這通簡訊給他，再打電話
    跟他聯絡交貨時地等語（見98年度偵字第5908號卷第56頁）
    ，惟嗣後於99年1月19日偵訊時則先證稱：98年3月20日當天
    有傳簡訊請江志明送安眠藥來，送到我淡水住處附近的便利
    商店門口，因為藥局現在都不賣安眠藥，且江志明說他身上
    有安眠藥可以給我，所以就沒去看醫生，直接向江志明拿安
    眠藥，當天拿1千元給江志明，他大概拿了10顆安眠藥給我
    等語，後於檢察官提示前次偵訊筆錄後，改稱：有傳簡訊給
    江志明叫他拿海洛因給我，後來江志明就拿海洛因跟安眠藥
    到我跟他約的淡水鎮○○路上的便利商店前交給我，而我交
    付1千元是跟他買安眠藥，海洛因是他要送我的等語（見98
    年度偵續字第337號卷第42頁），嗣於本院審理時證稱：平
    常有吃安眠藥的習慣，98年3月20日凌晨4時28分有傳送簡訊
    給被告，內容說明早八點半拿一些來給我的意思是要拿安眠
    藥，因跟江志明聊天時知道他有安眠藥，所以想跟他拿。只
    向江志明買過一次安眠藥，那次拿1千元給他，但他沒有收
    ，給我20幾顆安眠藥等語（見本院卷第106頁正反面、第107
    頁），觀諸證人白淑芬上開證言，其就當日傳送簡訊給被告
    之目的究竟係要買海洛因或安眠藥？被告所交付究竟為海洛
    因或安眠藥或二者皆有？被告有無收取證人交付之1千元？
    以及被告交付安眠藥數量究竟為10顆或20幾顆？前後供述均
    不一致，是否可信，已有可疑。且被告業於98年3月24日執
    行羈押並禁止接見通信，至98年4月29日停止羈押，移送另
    案執行有期徒刑10月，需至99年2月28日執行期滿，有臺灣
    士林地方法院98年3月24日押票、臺灣士林地方法院檢察署
    檢察官98年4月29日98士檢仁偵字第4626號撤銷羈押聲請書
    、98年執丙字第248號執行指揮書各1份在卷可稽（見98年度
    聲羈字第102號卷第8頁、98年度偵聲字第72號卷第2頁至第4
    頁），而被告在監執行期間，證人白淑芬並未前往接見，亦
    有臺灣臺北監獄99年12月30日北監戒字第0991014291號函存
    卷可佐（見本院卷第103頁），足見證人於98年4月15日第一
    次偵訊後至99年1月19日第二次偵訊前均未與被告接觸，故
    其於99年1月19日先稱係向被告拿安眠藥乙節，並非受被告
    影響，而故為迴護被告之詞；反係證人白淑芬於本院證稱：
    檢察官訊問時並未先提示筆錄，而是直接訊問，第二次訊問
    時說的與之前不一樣，檢察官有說如果偽證要判7年以下有
    期徒刑等語（見本院卷第107頁正反面），堪認證人白淑芬
    後於99年1月19日改稱有買安眠藥，海洛因是被告送的云云
    ，應係為避免己身涉及偽證罪責，乃牽就之前證詞所為，其
    所為之證言是否可信，不無可疑。況海洛因價值不斐，被告
    與證人僅認識約2個月，並非熟識，業據被告於本院供述在
    卷（見本院卷第62頁反面），被告何有可能隨意贈送海洛因
    予白淑芬而陷己於轉讓毒品罪責？益徵證人此部分證言，顯
    與常情有違，洵無可採。
(二)至證人白淑芬雖於98年3月20日凌晨4時28分傳送予被告之簡
    訊載明：「明天早上八點半麻煩妳拿一些給我~在我家樓下
    一定要來拜託」等語(見98年度偵字第5908號卷第42頁至第4
    3頁)，然簡訊內容並未指明欲拿取之物為何，雖證人白淑芬
    曾稱係要向被告拿取海洛因，但又稱係要拿取安眠藥，前後
    已生歧異，在無其他補強證據下，尚難逕認該簡訊內容為拿
    取海洛因。參以證人白淑芬為警查獲採尿送驗結果，並無施
    用毒品反應，有臺灣檢驗科技股份有限公司98年4月22 日濫
    用藥物檢驗報告1紙附卷可證（見98年度偵字第5908 號卷第
    76 頁），證人白淑芬復於本院證稱：當時接受美沙酮治療，
    並未吸食毒品等語（見本院卷第106 頁），顯見被告辯稱知
    道證人在喝美沙酮戒毒，所以僅拿安眠藥給證人幫助睡眠，
    讓他有毒癮時可以在睡眠中度過等語，非屬無稽。而被告辯
    稱交付白淑芬之安眠藥係在內湖成功路4 段附近之仁德診所
    看診時買的等語，亦核與該診所院長翁光裕陳稱：被告為該
    診所病患，曾前往就診取得安眠藥，最後一次是98年2月18
    日，開立5包海洛因解毒藥，10顆安眠藥（FM2）等語相符（
    見98年度偵續字第337號卷第37頁），並有被告病歷資料在
    卷可查（見8年度偵續字第337號卷第35頁至第36頁），益見
    被告上開辯解應非虛妄。再者，病人前往診所就診，雖可獲
    得醫師開立之處方籤，然其上所載之藥品名稱多為英文專有
    名詞，一般人尚難知悉藥品所含成分為何，故被告所辯不知
    安眠藥成分為FM2乙節，並未悖於常情，自難以販賣或轉讓
    第三級毒品罪相繩。
六、綜上所述，本案證人白淑芬固曾傳簡訊予被告，惟對該簡訊
    之內容及對於被告有無販賣或交付海洛因乙節，證人白淑芬
    先後證述不一，則證人白淑芬有關指訴被告販賣毒品之情，
    究否可信，即有可疑，又被告所交付予白淑芬之安眠藥既取
    自合法診所開具之處方藥，自難認定被告知悉該安眠藥含有
    FM2成分，是本案尚難以證人白淑芬存有瑕疵之陳述，又無
    補強證據，即逕認被告涉有販賣或轉讓毒品罪嫌，此外，復
    查無其他積極證據資以證明被告確有公訴人上開所指犯行，
    是被告犯行尚屬不能證明。原審未詳予勾稽，遽以證人白淑
    芬有瑕疵之證詞認定被告販賣第一級毒品，容有未當。被告
    上訴意旨否認犯罪，指摘原判決不當，為有理由，自應由本
    院將原判決撤銷改判，另為被告無罪之諭知，以期適法。
據上論斷，應依刑事訴訟法第369條第1項前段、第364條、第301
條第1項前段，判決如主文。
本案經檢察官楊秀蘭到庭執行職務。
中    華    民    國   100    年    1     月    28    日
                  刑事第十二庭審判長法  官  蔡永昌
                                    法  官  蔡新毅
                                    法  官  蘇隆惠
以上正本證明與原本無異。
檢察官如不服本判決，應於收受送達後10日內向本院提出上訴書
狀，其未敘述上訴之理由者並得於提起上訴後10日內向本院補提
理由書（均須按他造當事人之人數附繕本）「切勿逕送上級法院
」。
                                    書記官  楊妙恩
中    華    民    國   100    年    1     月    28    日